【裁判字號】    92,上訴,305
【裁判日期】    920527
【裁判案由】    廢棄物清理法
【裁判全文】
臺灣高等法院臺中分院刑事判決                    九十二年度上訴字第三○五號
  上  訴  人
  即  被  告  丁○○
  選任辯護人  林文成
              張志新
              黃怡瑜
右上訴人因廢棄物清理法案件，不服臺灣彰化地方法院九十一年度訴字第一一二六號
中華民國九十一年十二月二十七日第一審判決（起訴案號：臺灣彰化地方法院檢察署
九十一年度偵字第一四二五號），提起上訴，本院判決如左：
      主  文
原判決撤銷。
丁○○連續未依廢棄物清理法規定領有廢棄物清除、處理許可文件，從事廢棄物處理
，處有期徒刑貳年。
扣案之挖土機壹台沒收。
      事  實
一、丁○○（另涉竊盜案件經判處有期徒刑七月確定，現仍緩刑中）與綽號「黑仔」
    、「陳仔」、「阿達」，及自稱「王平信」之不詳姓名成年男子，見盜採公有土
    地之砂石有利可圖，竟由丁○○為承租人，陳崇業擔任見證人，於民國九十年七
    月十日以十萬元向鄭水茂承租彰化縣溪州鄉○○村○○○段第四九○之三七地號
    （以下土地屬同地段，逕記地號）公有土地（鄭水茂向國有財產局承租部分土地
    ），並即由丁○○、「黑仔」、「陳仔」、「阿達」及「王平信」共同基於意圖
    為自己不法所有之概括犯意聯絡，自九十年七月十日起至同月底，由丁○○以其
    所有之挖土機一台，連續盜採第四九○之三七地號、相鄰之第五九五之一地號、
    第四九○之三八地號（均為國有土地，起訴書漏列第四九○之三八地號）如附圖
    Ａ、Ｂ、Ｃ、Ｄ、Ｅ所示公有土地上砂石，開挖之面積計約九千七百三十六平方
    公尺（○．九七三六公頃），深度達約十二公尺，得手後販賣圖利，丁○○並分
    得十萬元。又丁○○見盜採開挖砂石所形成之坑洞可資利用，明知從事廢棄物清
    除、處理業務者，應向直轄市、縣（市）主管機關或中央主管機關委託之機關申
    請核發公民營廢棄物清除處理機構許可文件後，始得受託清除、處理廢棄物業務
    ，竟未依相關規定領有廢棄物處理許可文件，而基於概括犯意，自九十年十月中
    旬（即製作警訊筆錄前數日）起，至同月二十五日止，接受不詳姓名人將廢棄物
    廢紙浮出渣，以每車三千元之代價傾倒於第四九○之三七地號土地上後，操作挖
    土機加以掩埋，而從事廢棄物處理之工作。嗣於九十年十月二十五日晚間八時十
    五分許，為警發現前述公有土地遭傾倒廢棄物之情事，並當場扣得丁○○所有供
    開挖砂土、掩埋廢棄物所用之挖土機一台。
二、案經彰化縣警察局北斗分局報請臺灣彰化地方法院檢察署檢察官偵查起訴。
      理  由
一、訊之上訴人即被告（下稱被告）雖不否認受雇於「黑仔」、「陳仔」、「阿達」
    ，「王平信」等人，並具名向鄭水茂承租公有土地，自九十年七月中旬起至同月
    底在前開土地上採挖砂石，及未領有廢棄物清除處理許可文件之事實，惟辯稱：
    在九十年七月底挖取砂石完畢後，被告即四出受雇打零工維生，未曾再到本件公
    有土地，有證人乙○○、甲○○可證，直到警察機關通知，才知道前述土地遭不
    明人士堆置廢棄物之事實，伊並未讓人傾倒廢棄物云云。
二、經查：
  (一)被告盜採公有土地砂石之事實，除經被告自白不諱外，上開第四九○之三七地號
    、第五九五之一地號、第四九○之三八地號均屬公有土地，由經管之財政部國有
    財產局分別將部分土地出租於鄭水茂、許銘宗及林德隆等人，被告以十萬元之代
    價與鄭水茂訂立租賃契約後，本件公有土地遭人盜採砂石，現場遺留大型坑洞一
    處，經彰化縣警察局囑彰化縣北斗地政事務所於九十一年五月二十七日實施測量
    ，遭採挖之位置、面積如附圖Ａ、Ｂ、Ｃ、Ｄ、Ｅ所示等各節，經證人即國有財
    產局彰化分處職員丙○○證述屬實，經被告與鄭水茂簽訂之租賃契約書（警卷第
    十六頁）、國有耕地租賃契約書（警卷第二十五頁、原審卷第六十頁）、複丈成
    果圖（偵查卷第六十一頁）、現場照片（警卷二六至三十頁）在卷可證，足見被
    告之自白與事實相符。
  (二)員警於九十年十月二十五日晚間八時十五分執行查緝時，上述被盜採砂石之公有
    土地確遭人傾倒廢紙浮出渣廢棄物後加以掩埋，此已據證人即彰化縣環保局查緝
    人員許仁哲於偵查中結證稱：「：：：當天晚上天很黑，用手電筒看有浮紙渣，
    都被掩埋，是屬於一般事業廢棄物，不是有害的，整卡車丟下去的，還有鋼絲，
    研判是紙廠出來的東西，被砂石蓋住：：：」等語在卷（偵查卷第十七頁），並
    有稽查紀錄可資佐證（警卷第三十二頁），經公訴人於九十一年四月二日至現場
    勘驗實際開挖結果，亦發現現場坑洞掩埋廢棄物，此亦有勘驗筆錄及照片在卷可
    稽（偵查卷第二十九頁、第二十、二十一頁、第六十一至第六十三頁）。雖被告
    以前詞為辯，惟被告確接受不詳姓名人以每車三千元之代價傾倒垃圾後加以掩埋
    ，此已據被告於警訊時供稱：「是不知姓名卡車司機載運廢紙浮出渣在濁水溪堤
    防巷問我何處可傾倒，每車代價新台幣三千元，是本（十）月二十五日下午十六
    時傾倒的」、「我於九十年十月二十五日下午十八時許，我親自操作我所有之挖
    土機（掩埋廢棄物）：：：」（警卷第二頁）、「我只是單純要掩埋廢棄物而已
    」（警卷第四頁），及於偵訊時供稱：「（問：允許他人在該處倒廢紙渣？）是
    的」、「（允許何人倒？）那人不認識，我有答應，他說可以作養分沒毒：：：
    」、「作筆錄前幾天（指作筆錄前幾天開始有人講要倒紙渣）」等語甚明（偵查
    卷第九頁、第十七頁）。雖證人乙○○、甲○○均證稱曾雇用被告工作，惟關於
    雇用被告之時間，證人乙○○、甲○○均已無法確實記憶（本院卷第五十八頁、
    第七十六頁），自難據為利於被告之認定。再訊問被告，應全程連續錄音；必要
    時，並應全程連續錄影，刑事訴訟法第一百零一條之一第一項前段定有明文，本
    件被告於警訊時之錄音，經本院於調查時勘驗結果，時間僅持續四、五分鐘，且
    員警與被告一問一答，其間並無間斷（本院卷第五十九頁勘驗筆錄）與警訊筆錄
    所載訊問進行之時間相去甚遠，並非就訊問之過程全程錄音，雖無疑義，惟刑事
    訴訟之目的固重在發見實體真實，其手段則應合法正當，以保障人權。依刑事訴
    訟法第二百二十九條至第二百三十一條之規定，司法警察（官）固有調查犯罪嫌
    疑人犯罪情形及蒐集證據之職權，而得訊問犯罪嫌疑人，惟依同法第一百條之二
    準用同法第一百條之一第一項之規定，司法警察（官）訊問犯罪嫌疑人，除有急
    迫情況且經記明筆錄者外，應全程連續錄音；必要時，並應全程連續錄影。考其
    立法目的，在於建立詢問筆錄之公信力，並擔保訊問程序之合法正當；亦即在於
    擔保犯罪嫌疑人對於訊問之陳述係出於自由意思及筆錄所載內容與其陳述相符。
    故司法警察（官）訊問犯罪嫌疑人如違背上開規定，其所取得之供述筆錄，究竟
    有無證據能力，原應審酌司法警察（官）違背該法定程序之主觀意圖、客觀情節
    、侵害犯罪嫌疑人權益之輕重、對犯罪嫌疑人在訴訟上防禦不利益之程度，以及
    該犯罪所生之危害，暨禁止使用該證據對於抑制違法蒐證之效果，及司法警察（
    官）如依法定程序有無發現該證據之必然性等情形，本於人權保障與社會安全之
    均衡維護精神，依比例原則，具體認定之。但如犯罪嫌疑人之陳述係屬自白，同
    法第一百五十六條第一項已特別規定「被告之自白，非出於強暴、脅迫、利誘、
    詐欺、違法羈押或其他不正之方法，且與事實相符者，得為證據」，則被告在警
    訊之自白如係出於自由意思而非不正之方法，且其自白之陳述與事實相符，縱令
    司法警察（官）對其詢問時未經全程連續錄音或錄影，致詢問程序不無瑕疵，仍
    難謂其於警訊自白之筆錄無證據能力（最高法院八十八年度台上字第五七六二號
    判決），本件被告允許他人以每車三千元之代價傾倒垃圾並加以掩埋之事實，除
    經被告於警訊時自白外，被告於公訴人訊問時，亦曾一再自白，參照前開勘驗筆
    錄、現場照片所示，顯見被告之自白與事實相符，且難認為被告於警訊之自白係
    出於強暴、脅迫、利誘、詐欺或其他不正之方法，被告徒以警訊非全程錄音，不
    得採為不利於被告之依據云云，自非可採。
  (三)此外，復有挖土機一台扣案可資佐證，事證明確，被告犯行堪以認定。
三、被告行為後，廢棄物清理法於九十年十月二十四日公布修正，同月二十六日生效
    ，修正前廢棄物清理法第二十二條第二項第四款規定，移置修正後第四十六條第
    一項第三款、第四款，其法定刑雖由「一年以上五年以下有期徒刑，得併科一百
    萬元以下罰金」，修正為「一年以上五年以下有期徒刑，得併科新臺幣三百萬元
    以下罰金」，然二者之法定刑並無不同。而第四款之規定，修正前後處罰之主體
    及行為態樣仍然相同，所不同者為從事廢棄物清除、處理業者申請核發許可證之
    規定由修正前第二十條移置於修正後第四十一條第一項，而修正後第四十一條第
    一項則增訂有但書第一款至第七款之除外規定；換言之，從事廢棄物清除、處理
    業務者，若有修正後第四十一條第一項但書各款情形之一，則無庸申請許可文件
    ，即可受託清除、處理廢棄物業務，較諸修正前第二十條規定，修正後第四十一
    條規定顯然較有利，就申請核發許可證之規定比較上開第四款之規定，可知修正
    後第四十六條第一項第四款之規定亦較修正前第二十二條第二項第四款規定有利
    ，兩相比較，自應適用修正後裁判時有利於被告之法律裁判。核被告所為，係犯
    刑法第三百二十條第一項之竊盜罪，及廢棄物清理法第四十六條第一項第四款之
    未領有許可文件，從事廢棄物處理罪。被告竊盜犯行，與「黑仔」、「陳仔」、
  「阿達」、「王平信」等不詳姓名成年人有犯意連絡及行為分擔，均為共同正犯
    。又被告先後多次竊盜及未領有許可文件從事廢棄物處理行為，時間緊接，犯罪
    構成要件相同，顯係基於概括犯意反覆為之，均應依連續犯之規定論以一罪，並
    依法加重其刑。公訴人雖未就被告從九十年十月中旬起到同月二十五日間之處理
    廢棄物行為起訴，惟此部分與諭知有罪部分有連續犯之裁判上一罪關係，自應併
    予審判。被告所犯前開二罪間，有方法、結果之牽連關係，應從一重之未領有許
    可文件，從事廢棄物處理罪處斷。
四、原審對被告論罪科刑雖非無見，惟被告對外收費掩埋廢棄物，已屬廢棄物之處理
    行為，而非廢棄物之清除行為（參照事業廢棄物貯存清除處理方法及設施標準第
    二條第二款、第三款），原審認被告從事廢棄物之清除，自非洽當。被告上訴意
    旨否認從事廢棄物處理，雖無理由，惟原審判決既有未洽，自屬無可維持，應由
    本院予以撤銷改判。爰審酌被告盜採國有耕地之砂石變賣，並為他人掩埋廢棄物
    ，使耕地難再作耕地使用，對於土地之生產力及環境保護之破壞非輕，及其犯罪
    之動機、目的、方法、手段、等一切情狀，量處如主文第二項所示之刑。扣案之
  挖土機一台，係被告所有，且供盜採砂石及掩埋廢棄物所用之物，業據被告供陳
    在卷（警卷第二頁），併依刑法第三十八條第一項第二款之規定宣告沒收。
五、依刑事訴訟法第三百六十九條第一項前段、第三百六十四條、第二百九十九條第
    一項前段、廢棄物清理法第四十六條第一項第四款、刑法第十一條前段、第二條
    第一項後段、第二十八條、第五十六條、第三百二十條第一項、第五十五條、第
    三十八條第一項第二款、罰金罰鍰提高標準條例第一條前段，判決如主文。
本案經檢察官戊○○到庭執行職務。
中      華      民      國      九十二      年    五    月    二十七    日
                                   臺灣高等法院臺中分院刑事第十庭
                                         審判長法  官  林  照  明
                                               法  官  蔡  名  曜
                                               法  官  王      銘
右正本證明與原本無異。
如不服本判決應於收受送達後十日內向本院提出上訴書狀，其未敘述上訴之理由者並
得於提起上訴後十日內向本院補提理由書（均須按他造當事人之人數附繕本）。
                     書記官  王  麗  珍
中      華      民      國    九十二     年      五       月   二十九   日
                                                                        Ｆ


司法院資訊處製作；財團法人民間司法改革基金會備份。
